臺灣高等法院民事判決
110年度重上字第148號
上  訴  人  朱國鈞
            劉滿足
            蔡育真
            蔡佳璇
            蔡明宏
            （以上五人，下稱朱國鈞等五人）
上 五 人之
訴訟代理人  王寶瑞
上  訴  人  張麗雲
訴訟代理人  劉敏卿律師

上列當事人間請求排除侵害事件，兩造對於中華民國109年11月3
0日臺灣新北地方法院108年度重訴字第665號第一審判決，各自
提起上訴，朱國鈞等五人並為訴之追加，本院於111年8月3日言
詞辯論終結，判決如下：
    主  文
原判決關於㈠命張麗雲應將坐落新北市○○區○○段○○○地號土地，如
原判決附圖所示暫編地號000⑹部分回復原狀，並將占用之土地返
還全體共有人部分；及㈡駁回朱國鈞等五人後開第三項之訴部分
；與訴訟費用之裁判均廢棄。
上開廢棄㈠部分，朱國鈞等五人於第一審之訴駁回。
張麗雲應將坐落新北市○○區○○段○○○地號土地，如原判決附圖所
示暫編地號000⑴⑵部分之地上物拆除並回復原狀如附件一竣工圖
即壹層平面圖所示，及將占用之土地返還全體共有人。
張麗雲其餘上訴駁回。
張麗雲應給付朱國鈞等五人新臺幣伍萬玖仟肆佰玖拾捌元，及自
民國一百一十一年一月十二日起至回復原狀之日止，按月給付壹
仟零伍拾貳元。
朱國鈞等五人其餘追加之訴駁回。
第一審及第二審（含追加之訴部分）訴訟費用，由張麗雲負擔百
分之九十六，餘由朱國鈞等五人負擔。
原判決主文第一項關於命拆除回復原狀之範圍更正為「張麗雲應
將坐落新北市○○區○○段○○○地號土地，如原判決附圖所示暫編地
號000⑶⑷⑸部分之地下室增建物拆除，並回復原狀如附件二之竣工
圖即地下室平面圖所示，及將占用之土地返還全體共有人」。
    事實及理由
壹、程序方面：
一、按不變更訴訟標的，而補充或更正事實上或法律上之陳述者
    ，非為訴之變更或追加，民事訴訟法第256條定有明文。本
    件上訴人朱國鈞等五人於原審起訴請求上訴人張麗雲（下稱
    張麗雲）將坐落新北市○○區○○段000地號土地（下稱系爭土
    地）之法定空地上，如原判決附圖即新北市中和區地政事務
    所收件日期文號民國108年12月26日複丈字第164200號測量
    成果圖（下稱附圖）所示，暫編地號000⑴即門牌新北市○○區
    ○○街000巷00弄00號0樓建物（下稱系爭建物）前方增建物（
    使用面積18.54平方公尺，下稱815⑴）、暫編地號000⑵即系
    爭建物後方增建物（使用面積15.72平方公尺，下稱815⑵）
    、暫編地號000⑹即停車格（使用面積4.47平方公尺，下稱81
    5⑹），及系爭建物之防空避難地下室（下稱系爭地下室），
    如附圖所示暫編地號000⑶即地下室(未包含樓梯及圍牆)（使
    用面積63.67平方公尺，下稱815⑶）、暫編地號000⑷即地下
    室圍牆（使用面積1.55平方公尺，下稱815⑷）、暫編地號00
    0⑸即地下室樓梯（使用面積2.94平方公尺，下稱815⑸）部分
    之地上物及增建物拆除回復原狀，並將占用之土地返還全體
    共有人。嗣於本院審理中，具體請求就系爭土地815⑴⑵部分
    ，應回復原狀如附件一之竣工圖即壹層平面圖所示；另就系
    爭地下室815⑶⑷⑸部分，應回復原狀如附件二之竣工圖即地下
    室平面圖所示（見本院卷二第159-160頁）；核屬不變更訴
    訟標的，而補充事實上之陳述，並更正應受判決事項之聲明
    ，依照首揭規定，應予准許。
二、次按於第二審為訴之變更、追加，非經他造同意，不得為之
    ， 但請求之基礎事實同一者，不在此限，民事訴訟法第255
    條第1項第2款、第446條第1項定有明文。本件朱國鈞等五人
    依民法第767條第1項及第821條規定，請求張麗雲將系爭土
    地815⑴⑵⑹部分及系爭地下室815⑶⑷⑸部分之地上物及增建物拆
    除及回復原狀，並將占用之土地返還全體共有人。嗣於本院
    審理中，追加依民法第179規定，請求張麗雲返還自106年1
    月1日起至110年12月31日之5年期間，無權占用系爭土地及
    地下室部分所受相當於租金之不當得利，而追加聲明：張麗
    雲應給付朱國鈞等五人新臺幣（下同）18萬5648元，及自民
    事追加訴之聲明狀繕本送達翌日即111年1月12日起至回復原
    狀之日止，按月給付3284元（見本院卷一第465頁、卷二第3
    7-38頁）。經核朱國鈞等五人前開訴之追加與原訴之原因事
    實，均係本於張麗雲無權占有系爭土地及地下室之同一基礎
    事實，而就原請求所主張之事實及證據資料得加以利用，且
    無害於他造當事人程序權之保障，依照前揭說明，亦應准許
    。
貳、實體方面：　　
一、朱國鈞等五人主張：系爭土地為兩造及共有人共5戶共有之
    法定空地，張麗雲、朱國鈞、劉滿足之應有部分各為1/5，
    蔡育真、蔡佳璇、蔡明宏之應有部分各為1/15；系爭地下室
    則為兩造及其他共有人共60戶共有之法定避難空間，張麗雲
    之應有部分為171/10000。張麗雲長期於系爭土地815⑴⑵部分
    即系爭建物之前、後院搭建圍牆、遮雨棚、鐵門等，並於81
    5⑹部分私設路障占用停車位，且擅自將系爭地下室815⑶⑷⑸部
    分以磚牆隔成房間居住，並私建內梯及昇降梯，而將上開地
    上物及增建物納為其私人使用，阻絕他人進出，並影響建物
    抗震性能，嚴重危害全體共有人之人身及財產安全，而侵害
    全體共有人之權益等情；爰依民法第767條第1項、第821條
    規定，求為命張麗雲應將系爭土地815⑴⑵⑹部分，及系爭地下
    室815⑶⑷⑸部分之地上物及增建物拆除，回復原狀如附件一、
    二之竣工圖所示，並將占用之土地返還全體共有人（原審判
    決張麗雲應將系爭土地815⑹部分及系爭地下室815⑶⑷⑸部分之
    地上物及增建物拆除及回復原狀，並將占用之土地返還全體
    共有人；而駁回朱國鈞等五人其餘之訴。兩造就敗訴部分，
    均聲明不服，各自提起上訴）朱國鈞等五人並於本院上訴聲
    明：㈠原判決關於駁回朱國鈞等五人後開第2項之訴部分廢棄
    。㈡張麗雲應將系爭土地815⑴⑵部分之地上物拆除，並回復原
    狀如附件一壹層平面圖所示，及將占用之土地返還全體共有
    人。另於本院依民法第179條規定，追加請求張麗雲返還自1
    06年1月1日起至110年12月31日止，按系爭土地申報現值年
    息百分之8計算相當於租金之不當得利18萬5648元，及自111
    年1月12日起至回復原狀之日止，按月給付相當於租金之不
    當得利3284元，而追加聲明：張麗雲應給付朱國鈞等五人18
    萬5648元，及自111年1月12日起至回復原狀之日止，按月給
    付3284元。另答辯聲明：駁回張麗雲之上訴。
二、張麗雲則以：系爭建物乃72年間建築完成後第一次總登記為
    5層樓集合住宅之老舊建築物，伊於84年間以買賣為原因繼
    受取得系爭建物之所有權，系爭土地815⑴⑵部分，乃系爭建
    物之前、後院，僅有雨遮及圍牆，並未占用防火巷，於伊買
    受時即已存在；系爭土地815⑹部分則為停車格，伊並未占用
    ；至於系爭地下室815⑶⑷⑸部分，因伊於84年間取得系爭建物
    時，與鄰房即門牌新北市○○區○○街000巷00弄00號0樓（下稱
    10號建物）之地下室防空避難室間，已存有水泥牆隔間及樓
    梯；伊完全依前手之使用方法使用，並未違反共有物通常使
    用方法，且係長久存在數十年以上之事實，全體共有人均無
    異議，應認有默示分管契約存在。況伊現已將系爭地下室之
    隔間全部拆除，並未占有系爭地下室815⑶⑷⑸及系爭土地815⑹
    停車格部分，朱國鈞等五人就此部分仍訴請伊返還，並無保
    護之必要等語，資為抗辯。並於本院上訴聲明：㈠原判決不
    利於張麗雲部分廢棄。㈡上開廢棄部分，朱國鈞等五人在第
    一審之訴駁回。另答辯聲明：朱國鈞等五人之上訴及追加之
    訴均駁回。
三、查，㈠系爭土地為兩造及共有人共5戶共有之法定空地，張麗
    雲、朱國鈞、劉滿足之應有部分各為1/5，蔡育真、蔡佳璇
    、蔡明宏之應有部分各為1/15；系爭地下室則為兩造及共有
    人共60戶所共有之地下防空避難空間，張麗雲之應有部分為
    171/10000；㈡系爭土地815⑴⑵部分，為系爭建物之前、後院
    ，現有圍牆、遮雨棚、鐵門等地上物，由張麗雲占有使用中
    ；㈢系爭土地815⑹部分為停車格，現已騰空；系爭地下室815
    ⑶⑷⑸部分為地下室及圍牆、樓梯等增建物，張麗雲已拋棄占
    有等情，有卷附土地登記謄本、建物登記謄本、使用執照存
    根可憑（見原審108年度板調字第43號卷第25-43頁，下稱調
    字卷，及原審卷第375-377頁、第453-455頁），且經原審及
    本院先後履勘現場屬實，並製有勘驗筆錄可稽（見原審卷第
    115頁-127頁、本院卷二第51-67頁），復為兩造所不爭執（
    見本院卷一第184-185頁），堪認為真。
四、本件應審究者為㈠朱國鈞等五人依民法第767條第1項、第821
    條規定，請求張麗雲將系爭土地815⑴⑵⑹部分及系爭地下室81
    5⑶⑷⑸部分之地上物與增建物拆除及回復原狀，並返還占用之
    土地予全體共有人，有無理由？㈡朱國鈞等五人依民法第179
    條規定，追加請求張麗雲給付相當於租金之不當得利，有無
    理由？茲分別論述如下：
　㈠朱國鈞等五人依民法第767條第1項、第821條規定，請求張麗
    雲將系爭土地815⑴⑵⑹部分及系爭地下室815⑶⑷⑸部分之地上物
    與增建物拆除及回復原狀，並返還占用之土地予全體共有人
    ，有無理由？
　⒈按各共有人按其應有部分，對於共有物之全部雖有使用收益
    之權，惟未經共有人協議分管之共有物，共有人對共有物之
    特定部分占用收益，仍須徵得他共有人全體之同意。其未經
    他共有人同意而就共有物之全部或一部任意占用收益，即屬
    侵害他共有人之權利，他共有人得本於所有權請求除去其妨
    害或請求向全體共有人返還占用部分（最高法院81年度台上
    字第1818號民事判決意旨參照）。
　⒉經查：
　　⑴、系爭土地815⑴⑵部分：
　　　①系爭土地為兩造及共有人共5戶共有之法定空地，張麗雲
        於系爭土地815⑴部分搭建圍牆作為庭院使用，812⑵部分
        則與系爭建物合併作為廚房空間使用放置冷氣機、室外
        機及熱水器、後半部為通道等情，為兩造所不爭執（見
        本院卷二第90-91頁），且經本院勘驗屬實（見本院卷
        二第51-67頁）。堪認張麗雲占有系爭土地815⑴⑵部分作
        為前、後庭院使用，與附件一之竣工圖即壹層平面圖不
        符。而朱國鈞等五人及其他區分所有人已就系爭土地法
        定空地之管理簽署共有土地分別管理決定書不同意張麗
        雲排他占有使用上開部分，業據其等提出共有土地分別
        管理決定書為證（見原審板調卷第61-63頁），可徵張
        麗雲占有系爭土地815⑴⑵部分，並無法律上之權源，應
        屬無權占有。故朱國鈞等五人依民法第767條第1項及第
        821條規定，請求張麗雲拆除系爭土地815⑴⑵部分之地上
        物，並回復原狀如附件一之竣工圖即壹層平面圖所示，
        而返還上開占有部分予全體共有人，應屬有據。　　　
　　⑵、系爭地下室815⑶⑷⑸部分：　　
　　　　系爭地下室815⑶⑷⑸部分為兩造及共有人共60戶所共有之
        地下防空避難空間，現況為地下室及圍牆、樓梯等增建
        物等情，為兩造所不爭執（見本院卷一第184-185頁）
        ，並經本院勘驗屬實（見本院卷二第51-67頁），堪認
        系爭地下室815⑶⑷⑸部分圍牆、樓梯等增建物，與附件二
        之竣工圖即地下室平面圖已有不符。而系爭地下室⑶⑷⑸
        部分之圍牆、樓梯等增建物，係因附合而成為系爭建物
        之重要成分，由張麗雲向前手鍾秀達繼受取得等情，業
        據證人即鍾秀達之配偶李雲惠於原審證述綦詳（見原審
        卷第271-274頁）。又張麗雲於原審109年1月10日履勘
        現場時，即未占有使用系爭地下室⑶⑷⑸部分（見原審卷
        第121-123頁），並於原審109年10月8日言詞辯論程序
        表示拋棄占有系爭地下室815⑶⑷⑸部分（見原審卷第416
        頁）；嗣於本院110年4月22日準備程序中，再次表示拋
        棄占有等情，為朱國鈞等五人所不爭執（見本院卷一第
        183頁），且經本院履勘現場屬實（見本院卷二第51-67
        頁）。則張麗雲並未占有使用系爭地下室815⑶⑷⑸部分，
        僅就繼受取得因附合而成為系爭建物重要成分之圍牆、
        樓梯等增建物負有回復原狀之義務。故朱國鈞等五人依
        民法第767條第1項及第821條規定，請求張麗雲拆除系
        爭地下室815⑶⑷⑸部分之增建物，並回復原狀如附件二之
        竣工圖即地下室平面圖所示，而返還上開占有部分予全
        體共有人，應屬有據。
　　⑶、系爭土地815⑹部分：
　　　　至系爭土地815⑹部分之停車格，朱國鈞等五人雖主張張
        麗雲以機車及花盆排除他人使用云云，並提出照片為證
        （見原審調字卷第57-59頁、原審卷第135-141頁、第19
        9頁）。惟張麗雲否認占用停車格乙事，且機車及花盆
        為易於移動之動產，於移置後即不影響停車格停車之功
        能，兩造及共有人均可使用該停車格，尚難僅因機車及
        花盆放置於停車格，即認張麗雲無權占用該停車格。況
        張麗雲現已騰空該停車格等情，業經本院勘驗屬實，並
        經朱國鈞等五人表示沒有意見，有卷附勘驗程序筆錄可
        稽（見本院卷二第51頁、第53頁）。故朱國鈞等五人依
        民法第767條第1項及第821條規定，請求張麗雲返還815
        ⑹部分並回復原狀，及將占用土地返還全體共有人，即
        非有理。
　　⑷、張麗雲雖抗辯：伊於84年向前手鍾秀達、李雲惠夫妻購
        買系爭建物時，已有一樓前、後院之圍牆及地下室之牆
        壁存在；且李雲惠夫妻告知建商於72年銷售時，即向全
        體住戶表明一樓前、後院及地下室歸一樓住戶使用，數
        十年來全體住戶並無異議，已默示成立分管契約云云，
        並舉證人李雲惠為證。然查：　　
　　    ①、按所謂默示之意思表示，除依表意人之舉動或其他
            情事，足以間接推知其有承諾之效果意思者外，倘
            單純之沉默，除有交易上之慣例或特定人間之特別
            情事，在一般社會之通念，可認為有一定之意思表
            示者外，不得即認係默示之意思表示（最高法院10
            6年度台上字第2029號民事判決、107年度台上字第
            101號民事裁定意旨參照）。
　　　　②、系爭建物建造時之合建房屋分配協議書記載各棟1樓
            權利範圍所含附屬建物「平台」之面積，與2樓至5
            樓附屬建物「陽台」之面積一致，可見該「平台」
            係指2樓至5樓「陽台」滴水線以內範圍，並不包括
            在陽台滴水線以外之815⑴⑵部分等情，有卷附合建
            房屋分配協議書可稽（見原審卷第181-183頁）。
            觀諸卷附72年10月27日建物測量成果圖（見原審卷
            第281頁），及卷附系爭建物所屬集合住宅之改制
            前臺北縣政府建設局72使字第1632號使用執照存根
            及竣工平面圖（見原審卷第375-377頁、第465頁）
            ，可徵系爭建物於72年竣工取得使用執照時，並無
            815⑴⑵部分之前、後院圍牆等地上物，且1樓連同平
            台與2樓至5樓之權利面積大致相符。堪認系爭建物
            之權利範圍及實際使用範圍，並不包括系爭土地81
            5⑴⑵部分。又觀72年、73年航空照片除系爭建物坐
            落位置清晰可辨外，就系爭建物前、後或地下室有
            無增建情形，則無從辨識（見原審卷第335-338頁
            ），無法排除張麗雲之前手於買受取得建物所有權
            後，自行增建之可能，亦不能證明系爭土地815⑴⑵
            部分之地上物於系爭建物原始竣工時即已存在。
　　　　③、參以證人李雲惠雖證稱：其配偶鍾秀達於72年向建
            商購買系爭建物時，建商即已有增建前、後院圍牆
            及地下室隔間牆，建商說上開部分都由1樓住戶使
            用等語（見原審卷第272頁）。惟經原審提示72年1
            0月27日測量成果圖後，又改稱：不清楚圍牆何時
            蓋，不記得地下室與前、後院圍牆是否同時蓋，亦
            不清楚買賣契約有無註明前、後院由1樓住戶使用
            ，並未保存與建商簽訂之買賣契約書等語（見原審
            卷第274頁）。則證人李雲惠亦無法確認系爭建物
            前、後院及地下室增建物是否自始即由建商增建供
            1樓住戶使用之事實，自難據其證詞為有利於張麗
            雲之認定。
　　　　④、準此，系爭土地815⑴⑵及系爭地下室815⑶⑷⑸部分之地
            上物與增建物之增建時間、範圍、位置有無變動均
            難以認定，張麗雲復未舉證證明該占用事實經建商
            公告予全體共有人所明知者。且朱國鈞等五人及其
            他共有人倘未申請使用執照卷附竣工圖並現場測量
            比對，亦難知悉系爭土地815⑴⑵部分之地上物占用
            法定空地，及系爭地下室815⑶⑷⑸部分之增建物占用
            防空避難空間之事實。又縱朱國鈞等五人及其他共
            有人知悉815⑴⑵部分之地上物占用法定空地，及系
            爭地下室815⑶⑷⑸部分之增建物占用防空避難空間之
            事實，歷時多年未表異議，惟充其量僅為單純沉默
            ，而張麗雲亦未舉證證明本件有何特別情事，自不
            能將其他共有人之單純沉默遽認有默示成立分管契
            約之意思。故張麗雲不能證明系爭土地815⑴⑵及系
            爭地下室815⑶⑷⑸部分之地上物與增建物自始由建商
            增建，並透過建商與全體共有人約定由系爭建物所
            有人分管使用之事實，則張麗雲抗辯兩造應繼受前
            手共有人之默示分管契約，其有權占有使用系爭土
            地815⑴⑵及系爭地下室815⑶⑷⑸部分之地上物及增建
            物云云，即非可取。
　　⑸、張麗雲又抗辯：伊已拋棄占有系爭地下室815⑶⑷⑸部分之
        增建物，惟拆除該部分增建物，恐危害建築安全，應無
        回復原狀之必要云云，並提出108年12月27日台灣省結
        構工程技師公會鑑定報告書為證（見原審卷第211-223
        頁）。然系爭地下室815⑶⑷⑸部分之增建物如何拆除，始
        得避免危及系爭建物整體之安全性，乃強制執行方法之
        問題，系爭地下室815⑶⑷⑸部分圍牆、樓梯等增建物，既
        與附件二之竣工圖即地下室平面圖不符，張麗雲復未能
        證明前手共有人間存在默示分管契約，則張麗雲就系爭
        地下室815⑶⑷⑸部分之增建物，仍負有回復原狀之義務，
        尚不得以朱國鈞等五人於本院審理中已同意就815⑷部分
        暫不拆除（見本院卷一第376頁），遽認張麗雲並無回
        復原狀之義務。故張麗雲前揭所辯，亦非可採。
    ⑹、承上所述，張麗雲既有無權占用系爭土地815⑴⑵部分之事
        實，並負有將系爭地下室815⑶⑷⑸部分回復原狀之義務；
        則朱國鈞等五人依民法第767條第1項及第821條規定，
        請求張麗雲將系爭土地815⑴⑵部分之地上物拆除，回復
        如附件一之壹層平面圖所示，及將系爭地下室815⑶⑷⑸部
        分增建物拆除，回復如附件二之地下室平面圖所示後，
        並將上開占用部分騰空返還予全體共有人，應屬有據。
        至系爭土地815⑹停車格部分，張麗雲並非無權占有，亦
        已騰空該停車格，故朱國鈞等五人依民法第767條第1項
        及第821條規定，請求張麗雲應將815⑹停車格部分回復
        原狀，並將占用之土地返還全體共有人，即非有理。　
  ㈡朱國鈞等五人依民法第179條規定，追加請求張麗雲給付相當
    於租金之不當得利，有無理由？
  ⒈按無法律上之原因而受利益，致他人受損害者，應返還其利
    益，民法第179條定有明文。而無權占有他人房屋，可能獲
    得相當於租金之利益，為社會通常之觀念。次按城市地方房
    屋之租金，以不超過土地及其建築物申報總價額年息百分之
    十為限，而前開規定於租用基地建築房屋之情形準用之，土
    地法第97條第1項、第105條定有明文。而土地法第97條所謂
    之土地價額，依同法施行細則第25條之規定，係指法定地價
    而言，而土地法第148條規定之土地所有權人依土地法所申
    報之地價為法定地價，故土地法第97條所謂之土地申報總價
    ，即指該土地之申報地價。又基地租金之數額，尚須斟酌基
    地位置，工商繁榮之程度，承租人利用基地之經濟價值及所
    受利益，並與鄰地租金相比較，以為決定，並非必達申報總
    地價年息百分之十最高額（最高法院68年度台上3071號民事
    判決意旨參照）。
  ⒉經查：
　　⑴、系爭土地815⑴⑵部分：
　　　　系爭土地為兩造及其他共有人全體所共有，張麗雲既無
        正當權源占用系爭土地815⑴⑵部分，依一般社會通念，
        張麗雲即受有相當於租金之不當利得，並致朱國鈞等五
        人及其他共有人受有損害。是以，朱國鈞等五人追加依
        民法第179條規定，請求張麗雲返還自106年1月1日起至
        110年12月31日止，及自民事追加訴之聲明狀送達翌日
        即111年1月12日起，至回復原狀之日止，無權占有系爭
        土地815⑴⑵部分所受相當於租金之不當得利，自屬有據
        。
　　⑵、系爭地下室815⑶⑷⑸部分：
　　　　系爭地下室815⑶⑷⑸雖為兩造及其他共有人全體所共有，
        但張麗雲並未占有系爭地下室⑶⑷⑸部分，僅該部分之圍
        牆、樓梯等增建物，因附合而成為系爭建物之重要成分
        ，由張麗雲向前手繼受取得，張麗雲因此負有回復原狀
        之義務，業如前述。則張麗雲既未占有使用系爭地下室
        ⑶⑷⑸部分，而得由兩造及全體共有人作為防空避難空間
        使用，依一般社會通念，即難認張麗雲受有相當於租金
        之不當利得，並致朱國鈞等五人及其他共有人受有損害
        。故朱國鈞等五人追加依民法第179條規定，請求張麗
        雲返還系爭地下室815⑶⑷⑸部分所受相當於租金之不當得
        利，即非有理。　　　　　　
　　⑶、系爭土地815⑹部分：
　　　　系爭土地815⑹部分停車格部分，張麗雲並未無權占有該
        停車格等情，亦如前述，尚難認張麗雲就此部分受有相
        當於租金之不當利得，致朱國鈞等五人及其他共有人受
        有損害。則朱國鈞等五人追加依民法第179條規定，請
        求張麗雲返還系爭土地815⑹部分所受相當於租金之不當
        得利，洵非可採。　　
    ⑷、再參諸系爭土地815⑴⑵部分，為法定空地等情，有土地登
        記謄本可稽（見原審板調字卷第25頁），並為兩造所不
        爭執（見本院卷一第184-185頁）。是本院審酌系爭土
        地雖位於新北市○○區○○○捷運站附近，鄰近○○國小、○○
        國中，交通便捷，生活機能良好，但系爭土地815⑴⑵部
        分為法定空地，地形畸零，土地利用價值較低等情狀，
        認以系爭土地申報地價年息3%計算相當於租金之不當得
        利，核屬適當。 　
　  ⑸、準此，朱國鈞等五人請求張麗雲給付自106年1月1日起至
        110年12月31日止，無權占有系爭土地815⑴⑵部分所受相
        當租金之不當得利共5萬9498元；及自111年1月12日起
        至地上物拆除回復原狀之日止，按月給付相當於租金之
        不當得利1052元（計算式詳附表所示），核屬有據，應
        予准許；逾此部分，則無理由，不應准許。
五、從而，朱國鈞等五人依民法第767條第1項及第821條規定，
    請求張麗雲將坐落系爭土地815⑴⑵部分，及系爭地下室815⑶⑷
    ⑸部分之地上物及增建物拆除回復原狀，並將占用之土地返
    還全體共有人，為有理由，應予准許；逾此範圍之請求，則
    無理由，應予駁回。原審就上開應准許之815⑴⑵部分，為朱
    國鈞等五人敗訴之判決，於法即有未洽，朱國鈞等五人就此
    部分指謫原判決不當，求予廢棄，為有理由，爰由本院將原
    判決此部分予以廢棄，並改判如主文第3項所示。另原審就
    上開不應准許之815⑹部分，為張麗雲敗訴之判決，於法亦有
    未洽。張麗雲就此部分指謫原判決不當，求予廢棄，為有理
    由，爰由本院將原判決此部分予以廢棄，並改判如主文第2
    項所示。至原審就應准許之815⑶⑷⑸部分，為張麗雲敗訴之判
    決，於法並無不合。張麗雲上訴意旨指謫原判決此部分不當
    ，求予廢棄改判，為無理由，應駁回其此部分之上訴。又朱
    國鈞等五人追加依民法第179條規定，請求張麗雲給付5萬94
    98元，及自111年1月12日起至回復原狀之日止，按月給付10
    52元，為有理由，應予准許；逾此部分為無理由，應予駁回
    。另原判決主文第1項關於命拆除回復原狀之範圍，業經朱
    國鈞等五人為聲明之更正，爰由本院更正如本判決主文第8
    項所示。
六、本件事證已臻明確，兩造其餘之攻擊或防禦方法及所用之證
    據，經本院斟酌後，認為均不足以影響本判決之結果，爰不
    逐一論列，附此敘明。
七、據上論結，本件朱國鈞等五人之上訴有理由，追加之訴為一
    部有理由，一部無理由；張麗雲之上訴為一部有理由，一部
    無理由。爰判決如主文。
中　　華　　民　　國　　111 　年　　8 　　月　　17　　日
  　　　　　　　　民事第九庭  
  　                    審判長法  官  楊絮雲   
                              法  官  張宇葭
                              法  官  郭顏毓
正本係照原本作成。
朱國鈞、劉滿足、蔡育真、蔡佳璇、蔡明宏不得上訴。
張麗雲如不服本判決，應於收受送達後20日內向本院提出上訴書
狀，其未表明上訴理由者，應於提出上訴後20日內向本院補提理
由書狀（均須按他造當事人之人數附繕本）上訴時應提出委任律
師或具有律師資格之人之委任狀；委任有律師資格者，另應附具
律師資格證書及釋明委任人與受任人有民事訴訟法第466條之1第
1項但書或第2項所定關係之釋明文書影本。如委任律師提起上訴
者，應一併繳納上訴審裁判費。
中　　華　　民　　國　　111 　年　　8 　　月　　17　　日

    　　　　　　　　　　　　　書記官  馬佳瑩




附表：

占用部分及面積 不當得利期間 申報地價標準（新臺幣/平方公尺） 年  息 數額（計算式：占用面積× 申報地價標準× 年息× 不當得利期間× 朱國鈞等五人應有部分共3/5，元以下四捨五入）  合 計 附圖815⑴⑵部分，面積共34.26㎡ 106年1月1日起至106年12月31日止      20000元 3% 34.26㎡× 20000元×3%×1年×3/5＝12334元 59498元       107年1月1日起至108年12月31日止      19200元 3% 34.26㎡× 19200元×3%×2年×3/5＝23681元   109年1月1日起至110年12月31日止      19040元 3% 34.26㎡× 19040元× 3%×2年×3/5＝23483元   111年1月12日起至回復原狀之日止      20480元 3% 34.26㎡× 20480元× 3%÷ 12月×3/5＝1052元 1052元/月